【裁判字號】    98,訴更一,92
【裁判日期】    981224
【裁判案由】    環境影響評估法
【裁判全文】
臺北高等行政法院判決
                                    98年度訴更一字第92號
                                    98年12月10日辯論終結
原      告  甲○○
            乙○○
            丙○○
            丁○○
            戊○○
            己○○
            庚○○
            辛○
            壬○○
            癸○○
            子○○○
            丑○○
            寅○○
            卯○○
            辰○○
            巳○○
            午○
            未○○
            申○○
            酉○○
            戌○○
            亥○○
            天○○
            地○○
            宇○○
            宙○○
            玄○○
上27人共同
訴訟代理人  詹順貴  律師（兼送達代收人）
            蔡志揚  律師
被      告  臺北縣政府
代  表  人  Ａ○○（縣長）住同.
訴訟代理人  Ｄ○○
            Ｅ○○
            Ｃ○○（兼送達代收.
參  加  人  欣服股份有限公司
代  表  人  Ｂ○○（董事長）
上列當事人間環境影響評估法事件，原告不服行政院環境保護署
中華民國94年7 月28日環署訴字第0940048572號訴願決定，提起
行政訴訟。前經本院於中華民國96年5 月17日以94年度訴字第24
66號判決駁回原告之訴，經原告上訴後，由最高行政法院以98年
度判字第708 號判決發回本院更為審理，本院判決如下：
    主  文
訴願決定及原處分均撤銷。
訴訟費用由被告負擔。
    事實及理由
一、程序事項：
    本案原告徐蘇樓於上訴後死亡，而由其繼承人玄○○、黃○
    ○繼受權利，有該二人之承受訴訟聲請狀在卷可按。嗣黃○
    ○於民國（下同）98年11月10日具狀聲明撤回，爰先此敘明
    之。
二、事實概要：
  (一)參加人於89年間申請開發臺北縣新店市○○段溪西小段32地
    號等52筆土地，提出「新店安康一般事業廢棄物掩埋場興建
    工程環境影響說明書」送審，經被告分別於89年12月7 日辦
    理現場勘查、89年12月21日召開第一次討論會、90年2 月22
    日召開第一次審查會、90年3 月15日召開第二次審查會後，
    作成「有條件通過環境影響評估」之審查結論（下稱系爭審
    查結論），並於90年8 月21日以90北府環一字第303676號公
    告之。原告甲○○、戊○○、午○、戌○○、亥○○、天○
    ○、乙○○、地○○、丙○○、宇○○、宙○○、丁○○、
    玄○○（被繼承人徐蘇樓之繼承人）及訴外人姜新立等人共
    18人於92年7 月4 日向被告申請確認系爭審查結論無效，並
    要求依環境影響評估法（下稱環評法）第8 條規定進行第二
    階段環境影響評估，經被告於92年8 月29日以北府環一字第
    0920037123號函否准所請。
  (二)姜新立等18人及梁曉鶯等利害關係人合計42人不服，提起行
    政訴訟，經本院93年11月4 日92年度訴字第4816號裁定：「
    本件屬應提起撤銷訴訟，而誤為提起確認行政處分無效之訴
    訟，且未經訴願程序，依行政訴訟法第6 條第5 項規定，本
    院自應以裁定移送於訴願管轄機關。」，移由行政院環境保
    護署審理。嗣該署於94年7 月28日以環署訴字第0940048572
    號訴願決定不予受理姜新立、魏秀蓉、劉敬業、胡加盟、廖
    正雄、曾德修、劉川豹、陳祈生、林吉男、林家和、張蕙蒲
    、黃裕郎、吳天祥、梁曉鶯部分，駁回甲○○、乙○○、丙
    ○○、丁○○、戊○○、己○○、庚○○、辛○、壬○○、
    癸○○、子○○○、丑○○、寅○○、卯○○、辰○○、王
    閨增、午○、未○○、蔡芳美、申○○、酉○○、戌○○、
    亥○○、天○○、徐蘇樓、地○○、宇○○、宙○○部分。
  (三)上開42人除梁曉鶯外，其餘41人均不服，提起行政訴訟，經
    本院94年度訴字第2466號判決駁回原告之訴。原告甲○○、
    乙○○、丙○○、丁○○、戊○○、己○○、庚○○、辛○
    、壬○○、癸○○、子○○○、丑○○、寅○○、卯○○、
    辰○○、巳○○、午○、未○○、申○○、酉○○、戌○○
    、亥○○、天○○、徐蘇樓、地○○、宇○○、宙○○及蔡
    芳美（下稱甲○○等28人），及訴外人林吉男、林家和、張
    蕙蒲、黃裕郎、吳天祥（下稱林吉男等5 人）仍不服，提起
    上訴，經最高行政法院98年度判字第708 號判決駁回林吉男
    等5 人之上訴，甲○○等28人則發回本院更為審理。嗣蔡芳
    美、黃○○於本院審理時具狀撤回起訴。
三、本件原告主張：
  (一)程序部分：
    前審94年度訴字第2466號判決及另案93年度訴字第2614號、
    94年度訴字第394 號判決，就因系爭掩埋場開發案而致「權
    益受損害之當地居民」之判斷，均以開發單位所提受系爭開
    發計畫所影響之範圍即系爭掩埋場半徑5 公里以內之範圍為
    準據（前審判決第35頁），且均未受最高行政法院所指摘，
    爰此檢附原告甲○○等27人住居所與掩埋場距離圖如本院卷
    第133-135 頁之附圖、附表供參。
  (二)實體部分：
    1.本案之審查標的：
      按環評法第7 條第2 項規定：「主管機關應於收到前項環
      境影響說明書後50日內，作成審查結論公告之，並通知目
      的事業主管機關及開發單位。但情形特殊者，其審查期限
      之延長以50日為限。」可知環境影響評估之「審查結論」
      係屬行政機關就公法上具體事件所為公權力決定，而藉由
      公告對外直接發生法律效果，故環評審查結論應與其公告
      一體視之，為本案審查標的之行政處分。蓋「審查結論」
      倘未經公告，尚未對外發生法效性，就原告而言，亦無從
      認知到有此主管機關內部會議所作之「審查結論」存在。
      故而除本案相關判決外，歷來行政法院實務亦均以「○○
      機關○年○月○日○字○號公告通過環評審查之審查結論
      」為「原處分」，將「公告」與「審查結論」一併敘及，
      是本件訴之聲明應屬適法。
    2.本件原告之主觀公權利－原告權利或法律上之利益確受系
      爭處分影響：
      按臺北縣區域性垃圾處理場（廠）營運階段提供回饋金自
      治條例第2 條規定：「本自治條例所稱之相關地區如左：
      一、當地村里：指處理場（廠）場（廠）址所在地之行政
      村里。二、相鄰村里：指處理場（廠）與當地村里緊鄰之
      行政村里。三、其他地區：指垃圾車進出區域性垃圾處理
      場（廠）主要道路沿線或經查有環境嚴重影響及有因果關
      係之地區。」亦即，制定法上推定上開地區與該區域性垃
      圾處理場確有環境嚴重影響及因果關係，故各該地區之村
      里區民依法享有回饋金及各種回饋措施之權利。據此，緊
      鄰本案開發場址之新店垃圾焚化廠，依據上開條例第2 條
      規定，訂定受該焚化廠影響之地區為「焚化廠所在安康地
      區或其他本會認定確實受影響地區，共計22里」（原告等
      人即分別居住在該22里中之「明城里」、「吉祥里」及「
      德安里」）。上開各該地區之村里就該焚化廠既依法享有
      回饋金及各種回饋措施之權利，由是足見法規已推定其權
      利或法律上之利益受到該垃圾處理場所影響。茲查，本件
      「新店安康一般事業廢棄物掩埋場」迄今尚未動工，故回
      饋範圍未定明，惟該掩埋場場址緊鄰上揭新店垃圾焚化廠
      ，且不論就處理量體、規模、開發面積等顯有過之而無不
      及，故所謂受影響之「相關地區」，應可參照受上揭新店
      垃圾焚化廠影響之「相關地區」。基此，原告均係於上揭
      垃圾處理場之回饋範圍內，彼等依法既享有回饋金之權利
      ，則在制定法上已然認定彼等之權利或法律上之利益受到
      該垃圾處理場一定程度之影響。
    3.最高行政法院98年度判字第475 號及98年度判字第708 號
      判決均認本件原處分之適法性顯有疑義，茲摘錄該兩件判
      決就本案所表示之重要法律見解如下：
      (1)環評程序第一階段僅係過濾篩選程序。
      (2)本開發案環評過程中，已有諸多委員或相關機關提出本
        件開發案對於環境有如何影響之虞之重大問題，然系爭
        審查結論卻係「有條件通過環評」，有違法律解釋法則
        ，及牴觸環評第一階段僅係過濾篩選程序立法意旨。
      (3)本案以「有鑑於北縣一般事業廢棄物之處置問題緊迫，
        故為權宜計」為由不進入第二階段環評，考量與環評法
        所定是否進入二階環評判準無關之因素，違反不當連結
        禁止原則。
      (4)本案以「有鑑於北縣一般事業廢棄物之處置問題緊迫，
        故為權宜計」為由不進入第二階段環評，違反比例原則
        。
      (5)系爭審查結論所載「送全體委員書面確認同意」之「書
        面」，並非如被告所稱係指送全體環評委員之「90年7
        月20日90北府環一字第264807號函」及附該案「審查結
        果確認表」等書面。
      (6)本案補正意見未經送全體委員書面確認同意，至為灼然
        ；被告所謂「依慣例，未回覆者，視為同意」，實難執
        以作為本件補正意見業經送全體委員「書面確認同意」
        之憑據。
      (7)僅以電話詢問或當面詢問之簡易程序，已難謂已踐行嚴
        謹之正當程序，遑論未待其有任何形式之回覆，即將其
        視為同意。
      綜上，最高行政法院98年度判字第475 號及98年度判字第
      708 號判決，就本件兩造諸多法律上之爭點，業已表示明
      確之法律見解，且為兩個不同之法庭均作同一之論述，被
      告仍執陳詞主張抗辯，顯無理由至為灼然。至被告復稱：
      「原告既謂系爭處分（審查結論）未通過，則其處分自不
      存在，不得作為本件提起撤銷訴訟之標的」云云；然查系
      爭處分外觀上之事實既經成立，則已受有效性之推測，故
      須由當事人依法提起訴願或行政訴訟經撤銷其效力方不能
      繼續存在，此亦即上開最高行政法院判決末段所言：「本
      件環評審查結論雖經被上訴人公告在案，而對外發生法律
      效果，惟因補正意見未經全體委員以書面確認同意，仍有
      程序上之瑕疵，原判決遽予維持，容有未洽。」之旨，併
      予敘明。
    4.末按系爭掩埋場開發案，任何人一望即知，其對於環境有
      重大之影響，有到現場現勘的環評委員，立刻建議本案應
      直接進入第二階段環評程序。但環評審查卻可以其他與環
      評審查判準無干之理由「為權宜計」便宜行事而令其未繼
      續進入第二階段評估程序；尤有甚者，被告無視系爭審查
      結論通過環評所定白紙黑字之明確條件：「請依委員（單
      位）意見補正後送全體委員書面確認同意後，始得通過」
      ，又再一次便宜行事，在全體環評委員書面確認同意之前
      ，即逕予公告通過系爭環評，實係視安康地區12餘萬居民
      生命財產之安危如敝屣，亦蔑視環評審查結論等情。並聲
      明求為判決撤銷訴願決定及原處分。
四、被告則以：
  (一)本件原告所提起行政訴訟之類型，依原告訴之聲明：「訴願
    決定、原處分均撤銷」，即屬行政訴訟法第41條第1 項所規
    定之撤銷訴訟性質。是提起此等訴訟，應以客觀上有「行政
    處分存在」為前提，所謂客觀上有「行政處分存在」者，係
    指其有符合行政程序法第92條第1 項（現行訴願法第3 條規
    定亦同）定義之「行政處分存在」而言。惟原告一再指稱本
    件環評之審查結論清楚記明為「請依委員（單位）意見補正
    後送全體委員書面確認後，『始得通過』，要『全體』委員
    『書面確認同意』之條件下，即遽然公告審查『通過』之處
    分，該處分失所附麗，……」。果真屬實，則系爭處分（審
    查結論）既未通過，則其處分自不存在，不得作為本件提起
    撤銷訴訟之標的，爰依行政訴訟法第107 條第1 項第10款之
    規定，以裁定駁回原告之訴。
  (二)無論「有條件通過環境影響評估審查」、「應繼續進行第二
    階段環境影響評估」、「認定不應開發」、「其他經中央主
    管機關認定者」及「通過環境影響評估審查」等不同態樣之
    行政處分，此一裁量處分之法源依據固為環評法施行細則第
    43條所明定，核其法律性質，是屬行政裁量之範疇，即對於
    案涉具體原因事實合法的構成要件相連結，尚非僅存於單一
    法律效果，而係產生多項不同之法律效果，抉擇其中一種法
    效行之，在行政法上謂之選擇裁量（Auswahlermessen ），
    由立法者授權行政機關於適用法律時，有自行判斷之餘地，
    其所作成此一裁量之處置，具有合法性，不構成違法與否，
    而不受司法機關之審查。因此，本於裁量處分而言，被告環
    評委員即有依法「決定是否」（按：此即裁量選擇之意）進
    行第二階段環境影響評估程序之裁量權限；斷非「一（決）
    定」進行第二階段環境影響評估程序，方為適法。
  (三)又原告前審主張：交通問題、水文、水質問題、地形、地質
    問題等，均有諸多重大疑義事實，雖與環評法第8 條及其施
    行細則第19條等規定，顯為相關。經查參加人業於審查會中
    已逐一詳加說明，並依各環評委員意見予以補正，此可參照
    環評影響說明書（定稿本）所載內容，即明該公司未來所為
    開發行為，均符合環境影響評估作業準則各項規定，對於環
    境尚無重大影響之虞甚明。
  (四)另有關90年3 月15日第二次環境影響評估審查委員會紀錄二
    、所載：「送全體委員書面確認同意後……」等語，其中「
    書面」乙詞，係指送請全體環評委員之「90年7 月20日90北
    府環一字264807號函」及附該案「審查結果確認表」等書面
    ，予以確認而言；斷非係原告所謂必需另由全體環評委員親
    自再一一出具各別書面記載確認同意上述之意思表示。
  (五)原告一再主張本案不進入第二階段環評審查之理由，無非係
    ：「有鑑於北縣一般事業廢棄物之處置問題緊迫，故為權宜
    計」云云，惟原告對此，迄未確切具體舉證，證明被告環評
    委員會於何次審查中，業經決議以此一事實為由，而作為有
    條件通過此一環評？事實上該委員會所議決審查結論未嘗以
    此為理由，足見其片面指摘，不足採信。
  (六)至原有部分環評委員所提問題，固為原告疑問所在，惟嗣經
    參加人在歷次環評審查會中，無論以書面或言詞方式，針對
    上述各項疑問，均詳加說明，並依各環評委員意見予以補正
    ，此可稍加參照卷附說明書（定稿本）所載內容，即明被告
    所言非虛。如前所述，鑑此，該開發行為對當地未來環境影
    響（衝擊），已足有周延慎密規劃及預防或減輕不利當地居
    民生活之程度，在環評程序上，亦符合現行環境影響評估作
    業準則相關規定。從而，環評委員於評估系爭開發行為之「
    可能」（按：具有不確定性）影響多寡及「有無」（按：具
    有不確定性）不利程度，即預測該開發為存在後，此一周遭
    自然及人文等環境變化之利弊得失，至再本於相關專業知能
    ，予以綜合評估及斟酌全盤損益，採取「有條件通過環評影
    響評估審查」之判斷裁量（參照環評法施行細則第43條所規
    定之法定類型旨趣），顯見系爭處分尚無任何違法或不當之
    瑕疵情事存在等語，資為抗辯。並聲明求為判決駁回原告之
    訴。
五、本院按：
  (一)本案程序標的之確定與原告主觀公權利之說明：
    1.做為本案審查對象之行政處分到底是「被告於90年8 月21
      日依環評法第7 條作成之『有條件（實質上為「負擔」）
      通過環境影響評估』第一階段審查報告」，還是在被告認
      定參加人已達成上開審查報告要求之「條件」（實為「負
      擔」），而於90年8 月21日以90北府環一字第303676號所
      為「許可開發」審查結論之公告，為本案首需確定之問題
      。而本院基於以下之理由，認定最後之公告方為行政處分
      ，成為本案程序（爭訟）標的。
      (1)依行政程序法第174 條之規定，行政程序中所為之決定
        ，除非實證法另有明文規範，不然不得單獨聲明不服（
        即提起行政爭訟）。
      (2)對本案而言，依後述之規範體系架構言之，必須有了審
        查結論，參加人所欲承包施作之「廢棄物掩埋場」工程
        ，其環境影響評估活動才算完成，而可依環評法第14條
        之規定，向事業主管機關聲請開發行為之許可，而續行
        開發程序。至於被告事前所作成負負擔初步審查結論，
        僅屬完成最終結論之過程，而屬程序中之決定。因此本
        院認為，本案做為法院審查對象之行政處分為「被告於
        90年8 月21日作成之90北府環一字第303676號『許可開
        發』審查結論公告」。
    2.上開公告之揭示，足以使原告受實體法規範保護之權利受
      到影響，而有提起本件行政訴訟之訴訟權能之理由。
      (1)本案被告作成之公告，屬被告就公法事件所為發生法律
        效果之單方行政行為，應屬行政處分，已如上述。
      (2)而行政機關依環評法第7 條規定通過環評審查，而未依
        環評法第8 條規定進入第二階段環境影響評估，即影響
        環評法（實體法上之保護規範）賦予居民對開發行為表
        示意見之相關利益。
      (3)固然當地居民上開權益受影響之大小，與其距離開發場
        所之遠近，會呈現出「光譜」式的分佈，法院首需劃出
        一條標準，決定那個程度內受影響之利益升高對環評法
        上之「權利」位階。對此本院認，可依開發單位所提受
        系爭開發計畫所影響範圍為準，即系爭掩埋場半徑5 公
        里以內之範圍。本案27名原告均在此範圍（見原告所提
        之原告甲○○等27人住居所與掩埋場距離圖，置於本院
        卷第133 頁至第135 頁）內，自有此項權能。
  (二)而本案之實體判斷結論取決於上開處分之合法性認定，而該
    行政處分具有判斷餘地之特質，茲將行政判斷餘地之定義及
    其司法審查標準說明如下：
    1.判斷餘地之定義：
      按行政法院對行政機關依裁量權所為行政處分之司法審查
      範圍限於裁量之合法性，而不及於裁量行使之妥當性。至
      於不確定法律概念，行政法院以審查為原則，但對於具有
      高度屬人性之評定( 如國家考試評分、學生之品行考核、
      學業評量、教師升等前之學術能力評量等) 、高度科技性
      之判斷( 如與環保、醫藥、電機有關之風險效率預估或價
      值取捨) 、計畫性政策之決定及獨立專家委員會之判斷，
      則基於尊重其不可替代性、專業性及法律授權之專屬性，
      而承認行政機關就此等事項之決定，有判斷餘地，對其判
      斷採取較低之審查密度，僅於行政機關之判斷有恣意濫用
      及其他違法情事時，得予撤銷或變更。
    2.判斷餘地之司法審查事項包括：
      (1)行政機關所為之判斷，是否出於錯誤之事實認定或不完
        全之資訊。
      (2)法律概念涉及事實關係時，其涵攝有無明顯錯誤。
      (3)對法律概念之解釋有無明顯違背解釋法則或牴觸既存之
        上位規範。
      (4)行政機關之判斷，是否有違一般公認之價值判斷標準。
      (5)行政機關之判斷，是否出於與事物無關之考量，亦即違
        反不當連結之禁止。
      (6)行政機關之判斷，是否違反法定之正當程序。
      (7)作成判斷之行政機關，其組織是否合法且有判斷之權限
        。
      (8)行政機關之判斷，是否違反相關法治國家應遵守之原理
        原則，如平等原則、公益原則等（司法院釋字第382 號
        、第462 號、第553 號解釋理由參照）。
  (三)本案程序標的之行政處分，其作成所涉及相關法規範之列舉
    ：
    1.主管機關及程序規定：
      (1)行為時環評法第2 條（主管機關）
        本法所稱主管機關︰在中央為行政院環保署；在直轄巿
        為直轄巿政府；在縣（巿）為縣（巿）政府。
      (2)行為時環評法第3 條（內部決策組織）
        各級主管機關為審查環境影響評估報告有關事項，應設
        環境影響評估審查委員會（下稱委員會）。
      (3)行為時環評法第5 條第1 項
        下列開發行為對環境有不良影響之虞者，應實施環境影
        響評估：……。
      (4)行為時環評法第6 條
        開發行為依前條規定應實施環境影響評估者，開發單位
        於規劃時，應依環境影響評估作業準則，實施第一階段
        環境影響評估，並作成環境影響說明書。前項環境影響
        說明書應記載下列事項：
        ……
        六、開發行為可能影響範圍之各種相關計畫及環境現況。
        七、預測開發行為可能引起之環境影響。
        八、環境保護對策、替代方案。
        九、執行環境保護工作所需經費。
        一○、預防及減輕開發行為對環境不良影響對策摘要表。
      (5)行為時環評法第7 條
        開發單位申請許可開發行為時，應檢具環境影響說明書
        ，向目的事業主管機關提出，並由目的事業主管機關轉
        送主管機關審查。
        主管機關應於收到前項環境影響說明書後50日內，作成
        審查結論公告之，並通知目的事業主管機關及開發單位
        。但情形特殊者，其審查期限之延長以50日為限。
        前項審查結論主管機關認不須進行第二階段環境影響評
        估並經許可者，開發單位應舉行公開之說明會。
      (6)行為時環評法第8 條
        前條審查結論認為對環境有重大影響之虞，應繼續進行
        第二階段環境影響評估者，開發單位應辦理下列事項：
        一、將環境影響說明書分送有關機關。
        二、將環境影響說明書於開發場所附近適當地點陳列或
            揭示，其期間不得少於30日。
        三、於新聞紙刊載開發單位之名稱、開發場所、審查結
            論及環境影響說明書陳列或揭示地點。
        開發單位應於前項陳列或揭示期滿後，舉行公開說明會
        。
      (7)行為時環評法第9 條
        前條有關機關或當地居民對於開發單位之說明有意見者
        ，應於公開說明會後15日內以書面向開發單位提出，並
        副知主管機關及目的事業主管機關。
      (8)行為時環評法第10條第1 項
        主管機關應於公開說明會後邀集目的事業主管機關、相
        關機關、團體、學者、專家及居民代表界定評估範疇。
      (9)行為時環評法第11條第1 項
        開發單位應參酌主管機關、目的事業主管機關、有關機
        關、學者、專家、團體及當地居民所提意見，編製環境
        影響評估報告書(下稱評估書)初稿，向目的事業主管機
        關提出。
      (10)行為時環評法第12條
        目的事業主管機關收到評估書初稿後30日內，應會同主
        管機關、委員會委員、其他有關機關，並邀集專家、學
        者、團體及當地居民，進行現場勘察並舉行聽證會，於
        30日內作成紀錄，送交主管機關。
      行為時環評法第13條
        目的事業主管機關應將前條之勘察現場紀錄、聽證會紀
        錄及評估書初稿送請主管機關審查。主管機關應於60日
        內作成審查結論，並將審查結論送達目的事業主管機關
        及開發單位；開發單位應依審查結論修正評估書初稿，
        作成評估書，送主管機關依審查結論認可。
      行為時環評法第14條
        目的事業主管機關於環境影響說明書或評估書未經完成
        審查前，不得為開發行為之許可，其經許可者無效，並
        由主管機關函請目的事業主管機關註銷之。經主管機關
        審查認定不應開發者，目的事業主管機關不得為開發行
        為之許可。但開發單位得另行提出替代方案重新送主管
        機關審查。
    2.審查之實體判準與結論記載內容規定：
      (1)行為時環評法施行細則第19條
        本法第8 條所稱對環境有重大影響，係指左列情形之一
        者：
        一、與周圍之相關計畫，有顯著不利之衝突且不相容者
            。
        二、對環境資源或環境特性，有顯著不利之影響者。
        三、對保育類或珍貴稀有動植物之棲息生存，有顯著不
            利之影響者。
        四、有使當地環境顯著逾越環境品質標準或超過當地環
            境涵容能力者。
        五、對當地眾多居民之遷移、權益或少數民族之傳統生
            活方式，有顯著不利之影響者。
        六、對國民健康或安全，有顯著不利之影響者。
        七、對其他國家之環境，有顯著不利之影響者。
        八、其他經主管機關認定者。
      (2)行為時環評法施行細則第43條
        主管機關審查環境影響說明書或評估書作成之審查結論
        ，內容應涵括綜合評述，其分類如下：
        一、通過環境影響評估審查。
        二、有條件通過環境影響評估審查。
        三、應繼續進行第二階段環境影響評估。
        四、認定不應開發。
        五、其他經中央主管機關認定者。
  (四)在上開各別法規範所形成之規範體系架構說明。
    1.程序規範架構說明：
      (1)依環評法第5 條規定，所有須進行環境影響評估之開發
        行為，均須依同法第6 條規定先實施第一階段環境影響
        評估，由開發單位自行預測開發行為可能引起之環境影
        響，並提出對策或替代方案，依同法第6 條規定應記載
        事項，檢具環境影響說明書送交環評主管機關審查，研
        判是否「有重大環境影響之虞」，據以決定是否進行第
        二階段環境影響評估程序。
        若不需進行第二階段環評，直接由開發單位舉行「公
          開說明會」（同法第7 條第3 項），中間過程均無公
          共參與，而最後的說明會，只是在使開發單位得以闡
          釋其計畫構想，並與居民溝通，以減少日後實施開發
          的阻力（因為其意見對於開發單位並無任何效力，此
          與環評法第11條對照即明）。
        若進入第二階段環評，後續程序如下：
          A.由開發單位「將環境影響說明書於開發場所附近適
            當地點陳列或揭示」（同法第8 條第1 項第2 款）
            ，公開資訊，使居民知悉而能參與。
          B.再由「開發單位舉行公開說明會」（同法第8 條第
            2 項），使當地居民可在說明會上對於說明書中有
            不詳盡之處，可以要求開發單位說明。
          C.接著，有關機關或當地居民可以書面提出意見（同
            法第9 條）。
          D.再者為避免評估浮濫不實，由主管機關邀集目的事
            業主管機關、相關機關、團體、學者、專家及居民
            代表「界定評估範疇」（同法第10條），且依環評
            法第11條第1 項規定，開發單位「應」參酌彼等意
            見編製並提出評估書初稿，繼由目的機關會同主管
            機關、相關機關、團體、學者、專家及居民進行現
            址勘察及舉行聽證會（公聽會），並作成紀錄（第
            12條第1 項）。
          E.最後由「主管機關作成審查結論」（第13條第2 項
            ）。
      (2)由此兩階段之程序比較可知：
        第一階段僅是從書面形式審查開發單位自行提出之預
          測分析，過濾其開發行為對環境是否有重大影響之虞
          。
        第二階段開始才真正進入一個較縝密、且踐行公共參
          與的程序。
    2.實體規範架構說明：
      環評法第8 條既規定：「前條審查結論認為對環境有重大
      影響『之虞』，應繼續進行第二階段環境影響評估者」，
      而該法第8 條所稱之「重大影響」，則例示規定於環評法
      施行細則第19條各款，可見只要開發案具有其中一款情形
      「之虞」，即應繼續進行第二階段環境影響評估，而非必
      須開發案對於環境「有重大影響」時，始足當之。
  (五)在上開規範體系架構下，本院認為本案有必要考慮進入第二
    段環評之理由：
    1.依歷次環評委員會議紀錄及現場勘察紀錄所示，有諸多委
      員或相關機關提出本件開發案對於環境如何影響之問題，
      諸如：
      (1)開發場址鄰近人煙稠密區，不宜貿然選址於此社會敏感
        區內。
      (2)計畫場址面臨安康路，而安康路目前交通服務水準已達
        E 或D 級( 已經飽和壅塞) ，本案所增加交通量將對安
        康路造成嚴重影響。
      (3)開發單位對於道路及路口的評估結果，其服務水準似乎
        過於樂觀，與現況不甚相符。
      (4)建議針對安全、交通及民意部分做更深入之評估。
      (5)將造成交通重大影響。
      (6)當地交通狀況不佳，若利用五重溪便道行駛，對交通改
        善恐影響不大。
      (7)交通服務水準目前在Ｆ級，全日時段皆塞車。
      (8)五重溪便道完工通車後，對此案交通量紓解，評估過於
        樂觀。
    2.尤其在第二次審查會時，委員綜合審查及相關機關表達之
      意見，仍認有許多問題尚待釐清，諸如：
      (1)交通方面有：
        交通影響分析應再檢討
        開發單位調查的交通量、平均行駛速率、服務水準數
          據，應與現況吻合，如落差過大，請再重新測量。
        目標年（93年）的交通量較現況（90年）的交通量，
          無增反減（安康路），報告中僅就最後結果顯示，並
          未提供交通量遞減的數據預測分析。
        對於另覓其他替代道路至今開發單位仍無具體方案，
          足證本案對安康路依賴程度之大，無論從那一個方向
          清運，務必行經安康路才能進入本掩埋場，此為不爭
          之事實，故本開發案對該路段交通服務水準必有一定
          影響（縱使在非尖峰時段營運），請將報告書中有關
          『不致有太大負面影響』、『與現況相同』等詞刪除
          ，以符合現況。
      (2)水文、水質方面有：
        基地面積高達50公頃餘，實際開發面積亦有30公頃左
          右；有關基地開發後造成之地表逕流改變，除基地內
          本身之水保防災工程外，下游地區之區域排水系統於
          暴雨期間是否有足夠容量承受因本案開發所增加之排
          水量，是否可能造成下游地區淹水？請一併妥善評估
        請說明，並補充五重溪枯、豐水期之流量資料。
        請對於施工中、營運中及封閉期間所可能造成該承受
          水體水質影響加以評估說明。
        本區地下水水位相當高，然於報告中始終未補充基地
          地下水之水文與水質現況調查資料。
        基地內有廢礦坑道，如產生沈陷，是否可能造成不透
          水布之破裂及滲出水收集管線之斷裂，請補充分析。
      (3)地形、地質方面有：
        已開發煤坑之應力集中效應未評估。
        基地全區之坡度頗高，五級坡佔28.3%，六級坡佔56.
          6%，全區之平均坡度高達60.7%，請……分析其相關
          結構物之安全性。
    3.上開各項考量似已該當於前揭環評法第8 條及同法施行細
      則第19條所定：
      (1)對環境資源或環境特性，有顯著不利之影響「之虞」。
      (2)有使當地環境顯著逾越環境品質標準或超過當地環境涵
        容能力「之虞」。
      (3)對當地眾多居民之權益，有顯著不利之影響「之虞」。
      (4)對國民健康或安全，有顯著不利之影響「之虞」。
    4.但審查結論卻係「有條件通過環境影響評估」，而認不須
      進行第二階段環境影響評估，其理由何在？其對前揭法律
      概念之解釋，有無違背解釋法則，以致應涵攝而不涵攝，
      及牴觸環評法設計二階段審查機制，第一階段僅係過濾篩
      選程序之立法意旨？揆諸前開說明，尚難謂非屬司法審查
      之範疇。
  (六)對被告作成之附條件審查結論（即被告90年8 月21日作成之
    『有條件通過環境影響評估』審查報告），本院之對應規範
    評價則如下述：
    1.在此首先必須說明者有二：
      (1)其一為上開審查報告只是程序中之決定，做為委員會最
        後做作終局審查結論的參考基準點。其不是獨立之行政
        處分，此點已如上述。
      (2)此外在此次程序中對參加人所提出之諸多要求，並非「
        發生與否，無從事前預知」之客觀事實，並依此客觀不
        確定之事實決定將來是否審查結論。反而是加諸參加人
        之負擔，而且此等負擔是以「說明」義務之賦與而呈現
        ，其是否被滿足則需被告所屬委員會實體審查，因此必
        須開會決定。
    2.又上開程序中審查結論之形成，其實質考量因素則可說明
      如下：
      (1)本件未繼續進行第二階段環評審查之理由，雖未於該程
        序審查結論上記載，但從先前環評審查會議紀錄所載，
        似係「有鑑於北縣一般事業廢棄物之處置問題緊迫，故
        為權宜計……」，論據如下：
        本案「第一次討論會」時，審查結論為「建議進行第
          二階段環境影響評估，惟於下次委員會會議討論議定
          」。
        然下一次會議委員綜合審查意見的第一個意見卻為「
          本案因涉及( 一) 地方民意( 二) 交通影響( 三) 安
          全課題等課題之關係繁複，有待仔細釐清，故原建議
          應直接進入第二階環評，惟有鑑於北縣一般事業廢棄
          物之處置問題緊迫，故為權宜計」。
        因此該次審查結論未再「建議進行第二階段環境影響
          評估」，而變更為「請依委員( 單位) 意見補正後，
          再送委員會審查，並請就左列事項詳加說明：一、地
          方民意。二、交通影響。三、安全。四、污染防治。
          」
      (2)又觀諸歷次審查會議紀錄，除該項「處置問題緊迫，故
        為權宜計」外，尚無對系爭開發行為有利之意見者。
    3.對以上實質考量因素之斟酌是否合法，本院之判斷結論如
      下：
      (1)按環境影響評估之目的，依環評法第1 條規定，係「為
        預防及減輕開發行為對環境造成不良影響，藉以達成環
        境保護之目的」，而依據環評法之規定，審查是否應進
        入第二階段環評之判準在於是否「開發行為對環境有重
        大影響之虞」，並不包含開發行為是否得以疏減其他地
        方廢棄物之處置問題至明，是該項「權宜計」理由似係
        出於與事物無關之考量，違反不當連結禁止原則。
      (2)又於環評委員會開會當時，似未有任何資料揭示臺北縣
        當時日產一般事業廢棄物噸數之數據與目前轄區內可使
        用之焚化爐及掩埋場每日可處理之噸數、使用年限之數
        據，以佐證「臺北縣一般事業廢棄物處置問題緊迫」情
        形。
      (3)以上決策形成之考量內容，有違「比例原則」。
        按「行政行為，應依下列原則為之︰一、採取之方法
          應有助於目的之達成。二、有多種同樣能達成目的之
          方法時，應選擇對人民權益損害最少者。三、採取之
          方法所造成之損害不得與欲達成目的之利益顯失均衡
          。」行政程序法第7 條定有明文。
        環境影響評估之目的，既係「為預防及減輕開發行為
          對環境造成不良影響，藉以達成環境保護之目的」，
          而依據環評法之規定，對環境有不良影響之虞之開發
          行為，必須由開發單位檢具環境影響說明書交由主管
          機關審查，於此審查階段開發單位所提之環境影響「
          說明」書，僅係開發單位於提出申請開發許可之前，
          自行預測開發行為可能引起之環境影響，並提出對策
          或替代方案，而由環評審查委員過濾掉不會對環境造
          成重大影響之虞之開發案。
        本件原告等人主張；本案開發面積高達50.4公頃，高
          低差達近300 公尺，掩埋之廢棄物容積高達數百萬立
          方公尺，毗鄰五重溪，周圍13萬住居民社區大樓密布
          ，地底下遍布廢礦坑道（故多年來安坑地區山坡地社
          區住宅開發林立，惟本區則無任何開發案）。
        且環評審查委員亦認知到前述理由所記載對環境有重
          大影響之疑慮，惟系爭審查結論卻令本案停留在僅由
          主管機關形式審查之第一階段，而不使其進入第二階
          段有主管機關、目的事業主管機關以外其他有關機關
          、團體、學者、專家及居民代表參與的實質環境影響
          「評估」程序，是否能達到前開「預防及減輕開發行
          為對環境造成不良影響」之行政目的顯有疑問。
        本案如係因臺北縣一般事業廢棄物處置問題緊迫，故
          「為權宜計」不進入第二階段環評，似與最小侵害原
          則有悖。因為：
          A.如為緊迫計，得選擇其他增加行政效率之方法，而
            非「權宜」不進入第二階段環評。
          B.不進入第二階段環評，不僅對當地居民程序參與權
            及其實體基本權益造成侵害之虞外，甚至可能因未
            進入第二階段環評，欠缺民眾參與及溝通程序，造
            成當地居民不安、反彈及抗爭，而造成開發案延宕
            ，損及公益及開發單位之利益。
          C.退步言之，縱認本件不進入第二階段環評仍可達到
            前開「預防及減輕開發行為對環境造成不良影響」
            之行政目的，惟在第二次審查會尚有前述諸多疑義
            及補正要求之情形下，主管機關環評委員會不再召
            開第三次審查會，卻決議「先通過、再審補正資料
            」，此項作法似亦明顯違背最小侵害原則。
          D.且少開一次審查會所達到之利益與其可能造成之損
            害相較，亦顯失均衡。
  (七)有關本案程序標的（即前述「許可開發」審查結論公告之行
    政處分）之合法性判斷，本院審查結論則如下述：
    1.依前所述，做為本案程序標的之前置程序判斷結論為：
      (1)有條件通過環境影響評估，並請就左列事項詳加說明：
        管理計畫。
        交通評估。
        承諾事項。
        經費編列。
        監測計畫。
        督察小組規劃。
      (2)請依委員（單位）意見補正後送全體委員書面確認同意
        後，始得通過。
    2.而以上程序中決定結論，先從實體法之角度言之，乃是命
      參加人對上開六項內容補為說明，其為一種負擔，已如前
      述。而這些負擔是否被滿足，因為其要求內容都過於抽象
      ，如果事後不召開會議，進行詢問及實體審認程序，單憑
      書面根本無法決定，因此在事務本質上，根本不可以用書
      面形式審查來確認負擔是否履行（這裏的道理其實非常簡
      單，實質確認通過環境影響評估，必須在合議制之精神下
      ，由全體委員共同審查所有提出之資料，經過意見交換後
      ，而形成決策，豈可各別為書面資料之形式審查，再各別
      表示意見之理，這樣的做法會讓「意見交流、集思廣義、
      交互辯證」之合議制精神蕩然無存）。
    3.以上實體法之考量，反應在程序法理上即有正當程序之當
      為要求，換言之，負擔是否被具體履行，必須由重行召開
      會議始得確認，該先行程序決定有關「送全體委員書面確
      認同意後，始得通過」之決議事項本身，是否正當程序之
      要求符合，即有爭議。
    4.退而言之，就算是許可委員會自行決定，以書面審查代替
      實體審理，但依該決議之文義解釋，該審查結論最終形成
      之要件仍為「『全體』委員『書面確認』同意後始得通過
      」。因此之故：
      (1)若該「書面」係本院前審判決所指：「主管機關即被告
        所屬環境保護局90年7 月20日90北府環一字第264807號
        函及所附同日該案審查第一次確認表等資料，而請全體
        各該環評委員確認此一所附『審查結果確認表』之該函
        表」而言。則審查結論理應記載「請依委員( 單位) 意
        見補正後書面送全體委員確認同意」，而非如系爭審查
        結論揭載之「送全體委員書面確認同意」。
      (2)又有關本案補正意見「是否」送全體委員書面確認同意
        一節，經查：
        被告代表於本件開發案由其他居民所提訴願程序言詞
          辯論時陳述：
          A.該審查結論作成後，經補正之意見曾以書面送請全
            體委員表示意見，但僅有2 名委員回覆同意，其餘
            13名委員均未回覆，乃依慣例，未回覆者，視為同
            意。
          B.又本案經監察院調查後，原處分機關曾再度以電話
            或當面向當時未回覆之8 位委員詢問意見，其中1
            名表示不復記得曾有徵詢意見一事，1 名表示不便
            表示意見，6 名委員則同意。其餘5 名縣政府主管
            之委員，則未予詢問。
        觀諸上情，本件補正意見未經送全體委員書面確認同
          意，至為灼然。
        被告雖稱「依慣例，未回覆者，視為同意」，惟所謂
          「慣例」者，不知係指所有行政程序皆是如此，抑或
          僅是環評程序，還是專指本件補正意見之確認程序？
          又所謂之「慣例」究係如何形成？是否具有法之確信
          ？以上問題均未獲釋明，自難執以作為本件補正意見
          業經送全體委員「書面確認同意」之憑據。
      (3)況且環評法第3 條第1 項規定：「各級主管機關為審查
        環境影響評估報告有關事項，應設環境影響評估審查委
        員會。……」同條第2 項規定：「前項委員會任期2 年
        ，其中專家學者不得少於委員會總人數三分之二。目的
        事業主管機關為開發單位時，目的事業主管機關委員應
        迴避表決。」核其立法旨趣，實因環境影響評估制度之
        所由設，旨在對生活環境、自然環境、社會環境及經濟
        、文化、生態等可能之影響程度及範圍，進行事前調查
        、預測、分析及評定（環評法第4 條第2 款參照），故
        特設兼納多數專家學者之委員會，作為審查之組織，藉
        以確保環評之專業性及公正性，不僅其決議之形成需嚴
        格遵守決議共同形成之程序機制，且全體委員之意見，
        應以書面為之並具簽名，始得確認委員意見之真實性及
        委員責任之明確化。在此法理基礎下：
        被告僅以電話詢問或當面詢問之簡易程序，已難謂已
          踐行嚴謹之正當程序，遑論未待其有任何形式之回覆
          ，即將其視為同意。
        又即使接受本件環評委員會與合議制法理精神不符合
          之程序審查結論（即「依委員（單位）意見補正後送
          全體委員書面確認同意，始得通過」），但被告又讓
          這個程序機制更加弱化，便宜行事，以「未回覆者」
          視為同意，代替「書面確認同意」，置環境影響評估
          法特設專責組織，以利其獨立認事之法旨於不顧。
    5.是以本件許可開發之審查結論公告，仍有違反正當程序之
      瑕疵存在。
  (八)總結以上所述，本案許可開發審查結論公告之行政處分，明
    顯存在上述諸多程序法及實體上之瑕疵，顯非適法，訴願決
    定予以維持，亦屬違法。原告訴請撤銷，為有理由，應予准
    許，爰將原處分撤銷，發回被告依實體法及程序法之相關法
    理，重為適法處分。
六、據上論結，本件原告之訴為有理由，依行政訴訟法第98條第
    1 項前段，判決如主文。
中    華    民    國    98    年    12    月    24    日
                    臺北高等行政法院第六庭
                              審判長法  官  闕  銘  富
                                    法  官  許  瑞  助
                                    法  官  帥  嘉  寶
上為正本係照原本作成。
如不服本判決，應於送達後20日內，向本院提出上訴狀並表明上
訴理由，如於本判決宣示後送達前提起上訴者，應於判決送達後
20日內補提上訴理由書（須按他造人數附繕本）。
中    華    民    國    98    年    12    月    24    日
                                    書記官  陳  可  欣


司法院資訊處製作；財團法人民間司法改革基金會備份。
